臺灣臺中地方法院刑事判決
111年度金訴字第1632號
公  訴  人  臺灣臺中地方檢察署檢察官
被      告  蔡偉建



選任辯護人  許琬婷律師
            林盛煌律師
上列被告因詐欺等案件，經檢察官提起公訴（111年度偵字第334
72號），經被告於準備程序中就被訴事實為有罪之陳述，本院合
議庭裁定由受命法官獨任進行簡式審判程序，判決如下：
    主      文
蔡偉建三人以上共同犯詐欺取財罪，處有期徒刑壹年貳月。
未扣案之犯罪所得新臺幣貳仟元沒收，於全部或一部不能沒收或
不宜執行沒收時，追徵其價額。
　　事實及理由
一、本案犯罪事實及證據，除起訴書犯罪事實倒數第4行「將上
    揭150萬元」更正為「抽取2,000元作為報酬後，將剩餘149
    萬8000元」，證據部分增列被告於本院準備程序、審理期日
    之自白外，餘均引用檢察官起訴書之記載（如【附件】所示
    ）。
二、論罪科刑及沒收：
（一）論罪：
   1、按詐欺集團負責提領款項之成員提領該集團詐騙被害人匯
      入所掌控之人頭帳戶款項得手，成立洗錢防制法第14條第
      1項之一般洗錢罪（最高法院110年度台上大字第1797號刑
      事大法庭裁定參照）。本案詐欺犯罪流程為，先由林佳瑋
      提供金融帳戶，供詐欺集團成員對告訴人陳哲民施詐後令
      其匯款至該帳戶，次由林佳瑋以臨櫃、ATM提領之方式領
      得贓款後交予吳明熹，再由吳明熹轉交予被告蔡偉建，復
      由被告轉交予上游不詳人士。詐欺集團之詐欺犯行既遂後
      ，後續提領、轉交贓款之行為，已發生製造金流斷點之效
      果，足以達成掩飾、隱匿詐欺犯罪所得去向之目的，自屬
      洗錢防制法第2條第2款之洗錢行為。
   2、被告於本案詐欺犯罪流程中，擔任轉交贓款之中間環節，
      使贓款得以順利流入詐欺集團之支配範圍，被告所扮演之
      角色在詐欺集團之整體犯罪計畫中，具有功能上不可或缺
      之重要性，被告自應就其所參與犯行之全部犯罪結果共同
      負責。是被告與其他詐欺集團成員間就本案加重詐欺取財
      、一般洗錢犯行間，有犯意聯絡及行為分擔，應依刑法第
      28條論以共同正犯。
   3、核被告所為，係共同犯洗錢防制法第14條第1項之一般洗
      錢罪、刑法第339條之4第1項第2款之三人以上共同犯詐欺
      取財罪。　　　
（二）罪數：
　　　被告以一行為同時觸犯三人以上共同犯詐欺取財罪及一般
      洗錢罪，為一行為觸犯數罪名之異種想像競合犯，依刑法
      第55條規定，應從一重之三人以上共同犯詐欺取財罪處斷
      。
（三）刑之加重、減輕事由：
   1、按想像競合犯之處斷刑，本質上係「刑之合併」。其所謂
      從一重處斷，乃將想像競合犯組成之評價上數罪，合併為
      科刑一罪，其所對應之刑罰，亦合併其評價上數罪之數法
      定刑，而為一個處斷刑。易言之，想像競合犯侵害數法益
      者皆成立犯罪，論罪時必須輕、重罪併舉論述，同時宣告
      所犯各罪名，包括各罪有無加重、減免其刑之情形，亦應
      說明論列，量刑時併衡酌輕罪部分量刑事由，評價始為充
      足，然後依刑法第55條前段規定「從一重處斷」，非謂對
      於其餘各罪可置而不論。因此，法院決定處斷刑時，雖以
      其中最重罪名之法定刑，做為裁量之準據，惟於裁量其輕
      重時，仍應將輕罪合併評價在內（最高法院108年度台上
      字第4405、4408號判決意旨）。
   2、被告就本案犯行於本院審理時坦承不諱，其所犯一般洗錢
      罪部分本應依洗錢防制法第16條第2項規定減輕其刑，然
      本案因想像競合犯之關係而從一重之三人以上共同犯詐欺
      取財罪處斷，已無從再適用該條規定減刑。惟依上揭說明
      ，關於被告自白之事實，本院仍得於下述量刑時併予審酌
      。
（四）量刑：
　　　爰審酌被告正值青壯，不思依循正途獲取穩定經濟收入，
      竟貪圖不法錢財，參與詐欺集團擔任車手，助長詐騙風氣
      ，損害社會大眾人際交往之信賴感，另製造金流斷點以隱
      匿犯罪所得去向，增加執法機關追訴之成本及告訴人求償
      之難度，所為殊值非難，且告訴人所受損失高達150萬元
      ，而被告迄今仍未與告訴人達成和解；惟念及被告於本院
      審理時自白犯行，犯後態度良好，及被告本次犯罪所得僅
      2,000元，暨其自述之學經歷、家庭生活狀況（見本院卷
      第71頁）等一切情狀，量處如主文所示之刑，以示懲儆。
（五）沒收：
　　　查被告於偵查中自承就本次擔任詐欺集團車手之犯行有從
      贓款新臺幣（下同）150萬元中抽取2,000元作為報酬，但
      已將剩餘贓款轉交上游人士（見偵卷第168頁），可知被
      告之實際犯罪所得為2,000元。又被告之犯罪所得並未扣
      案，亦未實際合法發還告訴人，爰依刑法第38條之1第1項
      前段、第3項規定，就該犯罪所得2,000元宣告沒收，並於
      全部或一部不能沒收或不宜執行沒收時，追徵其價額。
據上論斷，應依刑事訴訟法第273條之1第1項、第299條第1項前
段、第310條之2、第454條第2項，洗錢防制法第14條第1項，刑
法第11條前段、第28條、第339條之4第1項第2款、第55條、第38
條之1第1項前段、第3項，刑法施行法第1條之1第1項，判決如主
文。
本案經檢察官洪佳業提起公訴，檢察官陳敬暐到庭執行職務。
中　　華　　民　　國　　111 　年　　10　　月　　11　　日
                  刑事第十二庭  法  官  陳盈睿
以上正本證明與原本無異。
如不服本判決應於收受送達後20日內向本院提出上訴書狀，並應
敘述具體理由；其未敘述上訴之理由者，應於上訴期間屆滿後20
日內向本院補提理由書（均須按他造當事人之人數附繕本）「切
勿逕送上級法院」。
告訴人或被害人如不服判決，應備理由具狀向檢察官請求上訴，
上訴期間之計算，以檢察官收受判決正本之日起算。
                                書記官  李噯靜
中　　華　　民　　國　　111 　年　　10　　月　　11　　日

【附錄本案論罪科刑法條】
中華民國刑法第339條之4第1項第2款
犯第 339 條詐欺罪而有下列情形之一者，處一年以上七年以下
有期徒刑，得併科一百萬元以下罰金：二、三人以上共同犯之。
洗錢防制法第14條第1項
有第二條各款所列洗錢行為者，處七年以下有期徒刑，併科新臺
幣五百萬元以下罰金。
【附件】
臺灣臺中地方檢察署檢察官起訴書
                                    111年度偵字第33472號
　　被　　　告　蔡偉建　男　32歲（民國00年0月00日生）
　　　　　　　　　　　　住○○市○○區○○街00巷00號4樓
　　　　　　　　　　　　居新北市○○區○○街00巷00弄00號
　　　　　　　　　　　　5樓
　　　　　　　　　　　　國民身分證統一編號：Z000000000號
    選任辯護人  林盛煌律師
                許琬婷律師
上列被告因詐欺等案件，業經偵查終結，認應提起公訴，茲將犯
罪事實及證據並所犯法條分敘如下：
　　　　犯罪事實
一、蔡偉建擔任詐欺集團之車手，而與上游「副理」、下游車手
    吳明熹（所涉詐欺、洗錢案件，由臺灣臺中地方法院以111
    年度金訴字1157號案件審理中）、再下游車手林佳瑋（所涉
    詐欺、洗錢案件，由臺灣臺中地方法院以111年度金訴字第1
    497號案件審理中）、詐欺話務機房成員等人，共同基於3人
    以上共犯詐欺取財（尚無事證足認蔡偉建知悉共犯係冒用公
    務員名義詐財）、洗錢之犯意聯絡，共同為下列詐欺取財犯
    行。緣詐欺話務機房成員自民國111年3月6日上午9時許起，
    接續冒稱健保署、臺北市偵查隊小隊長、士林地檢署主任檢
    察官等身分去電陳哲民，謊稱陳哲民之健保卡遭人盜用、遭
    人冒名於銀行開戶、需交付財產供公證云云，致陳哲民陷於
    錯誤，於111年3月29日下午1時2分許，臨櫃匯款新臺幣（下
    同）150萬元至林佳瑋於彰化銀行中港分行開立之帳號000-0
    0000000000000號帳戶內（陳哲民遭詐騙後，自111年3月9日
    至111年3月29日共計匯款839萬元，其中蔡偉建經手150萬元
    ），林佳瑋隨即於111年3月29日下午2時29分許至2時47分許
    間，接續將上開150萬元領出，並於同日下午2時57分許，在
    臺中市○○區○○○街00號前，將上述150萬元現金交付予吳明熹
    ，吳明熹再隨即將上揭150萬元攜帶至臺中市○○區○○路000號
    「風緻汽車旅館」302號房，而於同日下午3時17分許進房後
    、將該筆150萬元交給於當日特地從新北市板橋區前來臺中
    市收款、並於同日下午2時43分許預先開立該旅館房間並於
    房內等待取款之蔡偉建，蔡偉建並當場另支付吳明熹1萬500
    0元報酬。嗣蔡偉建於同日晚間6時47分許退房後，將上揭15
    0萬元在臺中市交予姓名不詳之上游。蔡偉建乃以上揭方式
    與上揭共犯共同詐得此筆款項、並以層層轉交現金之方式，
    隱匿此筆犯罪所得之去向、所在而難以追回。
二、案經陳哲民向彰化縣警察局溪湖分局提出告訴後，由臺中市
    政府警察局霧峰分局報告偵辦。
　　　　證據並所犯法條
一、被告蔡偉建於本署偵查中固不否認於上揭旅館房間內向吳明
    熹收取現金等情，惟矢口否認有不法犯行，辯稱：上游說他
    們是資產管理公司，我是在臉書上看到對方在徵人，我不知
    道我收的錢是詐欺金錢，且我只收20萬至30萬元，沒有收取
    150萬元云云。惟查：上揭犯罪事實，業據證人即另案被告
    吳明熹於警詢及本署偵查中、證人即另案被告林佳瑋於警詢
    中、證人即告訴人陳哲民於警詢中證述明確，並有告訴人提
    出之匯款單、華南銀行及合作金庫銀行存摺影本、林佳瑋所
    開立上揭彰化銀行帳戶之開戶人資料及交易明細、存摺內頁
    影本、提款單；並有關於林佳瑋臨櫃提款後離開、被告登記
    旅館住宿表單照片、被告及吳明熹先後進出風緻汽車旅館之
    監視器翻拍照片、被告所提出與上游「暴富人力」間Line通
    訊軟體訊息翻拍照片存卷可考。被告雖否認有不法犯意，惟
    依被告所辯於案發當日係特地從新北市板橋區前來臺中市收
    款、並特地開立旅館房間而隱密收款、且於收款數小時內即
    將巨款交到停車場或公園而再轉交上游車手之「工作過程」
    以觀，顯係為隱匿不法資金流向，始需如此費工費力處理金
    流，被告自預見其所謂「不願透露名稱之資產管理公司」命
    其收取之現金，甚可能係來自詐欺取財或其他不法資金，而
    有詐欺、洗錢之不法犯意。又被告雖辯稱當日僅收取20萬至
    30萬元，並未收取150萬元云云，然此部分經證人即另案被
    告吳明熹於警詢及本署偵查中指證歷歷，衡情被告已係第3
    層收款車手，與人頭戶之距離甚遠，且於車手集團內地位已
    屬相當高層，車手集團應無僅命被告收取下游取得之1、2成
    資金、使下游車手還需另外交錢給其他車手，而徒增現金遭
    查獲或私吞之風險、徒增車手間數錢點錢成本、徒使報酬及
    金流計算困難之理，實務上亦幾乎未曾見到取款車手將同一
    名被害人於同一次交付之現金轉交予上游車手時，僅交將極
    少成數之現金轉交予上游而自己保有大部分現金之情事，被
    告空言所辯應不足採信，被告上揭犯嫌應堪認定。
二、核被告所為，係犯刑法第339條之4第1項第2款之3人以上共
    犯詐欺取財、洗錢防制法第14條第1項之一般洗錢（隱匿犯
    罪所得去向、所在）等罪嫌。被告與上游「副理」、下游車
    手吳明熹、再下游車手林佳瑋、詐欺話務機房成員等人，就
    上揭犯行有犯意聯絡及行為分擔，請論以共同正犯。被告所
    涉2罪間，為想像競合，請依刑法第55條前段規定，從一重
    而依3人以上共犯詐欺取財罪名處斷。被告辯稱分得2000元
    之犯罪所得，請依刑法第38條之1第1項前段、第3項規定，
    宣告沒收，如全部或一部不能沒收或不宜執行沒收時，追徵
    其價額。
三、依刑事訴訟法第251條第1項提起公訴。
　　此　致
臺灣臺中地方法院
中　　華　　民　　國　 111　　年　　8 　　月　　16　　日
　　　　　　　　　　　　　　　檢　察　官　洪佳業
本件正本證明與原本無異
中　　華　　民　　國　 111　　年　　8 　　月　　23　　日
　　　　　　　　　　　　　　　書　記　官　徐佳蓉